臺灣士林地方法院民事判決
110年度重訴字第18號
原      告  臺灣中小企業銀行股份有限公司

法定代理人  林謙浩  
訴訟代理人  陳詩宜  
            徐建斌  
被      告  台灣人壽保險股份有限公司

法定代理人  黃思國  
訴訟代理人  蔡耀瑩  
            彭國瑋  
            林暄儒  
            李永堃  
參  加  人  蔡明池  

訴訟代理人  蔡佳機  
上列當事人間請求確認債權存在事件，本院於民國110年11月17
日言詞辯論終結，判決如下：
    主  文
㈠確認蔡明池對被告就保單號碼○○○○○○○○○○號之保險契約於民國
  一百零九年年八月四日有新臺幣壹佰陸拾玖萬肆仟肆佰零壹元
  之保單帳戶價值金額之債權存在。
㈡確認蔡明池對被告就保單號碼○○○○○○○○○○號之保險契約於民國
  一百零九年八月四日有新臺幣貳佰貳拾壹萬捌仟零壹拾伍元之
  保單帳戶價值金額之債權存在。
㈢確認蔡明池對被告就保單號碼○○○○○○○○○○號之保險契約於民國
  一百零九年八月四日有新臺幣壹佰陸拾參萬陸仟參佰伍拾肆元
  之保單價值準備金之債權存在。
㈣確認蔡明池對被告就保單號碼○○○○○○○○○○號之保險契約於民國
  一百零九年八月四日有新臺幣貳佰貳拾貳萬陸仟壹佰參拾陸元
  之保單價值準備金之債權存在。
㈤訴訟費用由被告負擔。　
㈥參加費用由參加人負擔。　
    事  實  及  理  由
壹、程序部分：
    按訴狀送達後，原告不得將原訴變更或追加他訴。但不變更
    訴訟標的，而補充或更正事實上或法律上之陳述者，非為訴
    之變更或追加。民事訴訟法第255條第1項、第256條分別定
    有明文。本件原告起訴時原聲明請求確認參加人蔡明池（下
    稱參加人）對被告之保險契約解約金、保單價值準備金債權
    存在。嗣於審理中變更其聲明，終聲明為：㈠確認參加人對
    被告就保單號碼0000000000號之保險契約於民國109年8月4
    日有169萬4,401元之保單帳戶價值金額之債權存在。㈡確認
    參加人對被告就保單號碼0000000000號之保險契約於109年8
    月4日有211萬8,015元之保單帳戶價值金額之債權存在。㈢確
    認參加人對被告就保單號碼0000000000號之保險契約於109
    年8月4日有163萬6,354元之保單價值準備金之債權存在。㈣
    確認參加人對被告就保單號碼0000000000號之保險契約於10
    9年8月4日有222萬6,136元之保單價值準備金之債權存在（
    見本院卷第340頁筆錄）。核原告所為，係特定各項保險契
    約之保單帳戶價值金額及保單價值準備金金額，此部分屬更
    正事實上之陳述，揆諸上開說明，非屬訴之變更，先予敘明
    。
貳、實體部分：　　
一、原告主張：
    參加人蔡明池擔任原告借款戶即訴外人英發實業股份有限公
    司之連帶保證人，原告前已取得對參加人之執行名義，向臺
    灣桃園地方法院(下稱桃園地院)聲請就參加人於被告之保險
    金債權、保單價值準備金及保單解約金為強制執行，並經桃
    園地院囑託本院民事執行處執行扣押在案，案列本院109年
    司執助字第4337號清償借款強制執行事件。惟被告具狀以參
    加人確有投保，然目前無依保險契約所得請求之債權存在，
    無從扣押為由聲明異議。因人壽保險之保單價值準備金、保
    單帳戶價值債權皆屬要保人之財產權益；保險契約終止後之
    解約金債權則為要保人對保險人之金錢債權，均為要保人之
    責任財產，得為強制執行之客體，爰依強制執行法第120條
    第2項規定提起本訴等語，請求確認：㈠確認參加人對被告就
    保單號碼0000000000號之保險契約於109年8月4日有169萬4,
    401元之保單帳戶價值金額之債權存在。㈡確認參加人對被告
    就保單號碼0000000000號之保險契約於109年8月4日有211萬
    8,015元之保單帳戶價值金額之債權存在。㈢確認參加人對被
    告就保單號碼0000000000號之保險契約於109年8月4日有163
    萬6,354元之保單價值準備金之債權存在。㈣確認參加人對被
    告就保單號碼0000000000號之保險契約於109年8月4日有222
    萬6,136元之保單價值準備金之債權存在。
二、被告及參加人則以：
  ㈠附表所示保險契約係參加人為要保人向被告投保，目前仍有
    效之保險契約(下稱系爭保險契約)，依保險法第119條第1項
    規定及系爭保險契約條款約定，人壽保險契約之解約金，必
    於要保人行使終止保險契約之權利後，保險人始負有給付解
    約金之義務，乃屬附停止條件之債權，於要保人行使終止權
    之前要難謂解約金債權已存在。
　㈡按人身保險中之生命保險及意外保險，基於人身無價、某生
    命保險兼具投資性、生命法益及身體健康法益具有一身專屬
    性等因素，無代位權規定之適用，又人壽保險契約雖係要保
    人支付對價而成立之長期契約，但非僅為要保人之利益而存
    在，其中亦包含保險人、被保險人及受益人等之利益，如認
    第三人得以任意終止有效存續之保險契約，恐將嚴重影響多
    方利益，與單純之證券、存款寄託契約、基金贖回、薪資債
    權等財產性質顯不相同，如因債權債務關係即可任意對他人
    身保險為得喪變更改變之權利，無異認為債權債務關係價值
    高於人身價值之意，是人身保險之要保人就保險契約之終止
    權是否行使，應有自主決定之選擇權，執行法院應無逕為代
    要保人終止保險契約之權，亦無命保險人終止保險契約之權
    ，本件本院之執行命令僅在於禁止參加人對基於保險契約所
    生之債權為收取或處分，及禁止被告向參加人清償，非終止
    系爭保險契約。
　㈢按保單價值準備金乃非投資型人壽保險下之概念，保單帳戶
    價值則為投資型人壽保險下之概念，查附表編號1、2之保險
    契約為投資型保險契約，因此參加人就附表編號1、2之保險
    契約，對於被告自無保單價值準備金債權可言，且保險契約
    終止權為一身專屬之權，原告並無代位行使終止權之權利，
    又參加人本得自行決定是否或何時行使終止權，並未怠於行
    使其權利，故參加人於行使終止權之前對被告並無解約金債
    權存在，被告對參加人自無給付或返還保單價值準備金之義
    務，從而原告提起本件確認之訴自屬無據等語資為抗辯，並
    請求駁回原告之訴。
三、本院之判斷：
  ㈠按確認法律關係之訴，非原告有即受確認判決之法律上利益
    者，不得提起之，此為民事訴訟法第247條第1項前段所明定
    。所謂「即受確認判決之法律上利益」，係指因法律關係之
    存否不明確，致原告在私法上之地位有受侵害之危險，而此
    項危險得以對於被告之確認判決除去之者而言。故確認法律
    關係成立或不成立之訴，苟具備前開要件，即得謂有即受確
    認判決之法律上利益，縱其所求確認者為他人間之法律關係
    ，亦非不得提起（最高法院42年度台上字第1031號民事裁判
    要旨參照）。查原告主張對參加人有下述債權及執行名義存
    在，而聲請就參加人對被告就系爭保險契約之債權強制執行
    ，經本院民事執行處核發109年7月28日士院擎109司執助意
    字第4337號執行命令，惟經被告依強制執行法第119條第1項
    規定聲明異議，並否認該債權存在，原告遂依強制執行法第
    120條第2項規定提起本件訴訟。是兩造間就參加人對被告是
    否有前揭債權存在即有爭執，該爭執牽涉原告得否以系爭保
    險契約之保單帳戶價值金額或保單價值準備金為標的而強制
    執行，即非明確，原告之私法上地位處於不安之狀態，且該
    不安之狀態並得以本件確認判決予以除去，堪認原告具有即
    受確認判決之法律上利益。
  ㈡原告主張前已取得對參加人之執行名義，向桃園地院聲請就
    參加人對被告如附表所示保險契約之保險金債權、保單價值
    準備金為強制執行，並經桃園地院囑託本院民事執行處執行
    扣押在案，經本院民事執行處核發扣押命令後，被告以目前
    無依保險契約所得請求之債權存在，無從扣押為由聲明異議
    等情，為被告所不爭執，並有原告所提執行名義、扣押命令
    、聲明異議狀等影本為證（本院卷第113至118頁、第17至23
    頁），原告此部分主張應堪信為真實。惟就原告主張參加人
    就附表所示保險契約有保單帳戶價值金額或保單價值準備金
    之債權存在，得為強制執行程序之執行標的，則為被告所否
    認，並以前詞置辯。
　㈢系爭保險契約之保單帳戶價值金額或保單價值準備金債權得
    否作為強制執行標的？
　　按強制執行之標的係以開始強制執行時之債務人所有責任財
    產為對象，舉凡債務人將來可取得之財產，如將來薪資債權
    、租金債權或附條件、期限之權利等，均得對之執行。此觀
    諸強制執行法第115條第3項、第115條之1第1項規定自明。
    經查：
　⒈於人壽保險中，按保險法施行細則第11條規定，本法所稱保
    單價值準備金，指人身保險業以計算保險契約簽單保險費之
    利率及危險發生率為基礎，並依主管機關規定方式計算之準
    備金。故保單價值準備金係要保人預繳保費之積存，乃彰顯
    要保人預繳保費積存而來之現金價值，作為要保人以保單向
    保險人借款或因其他事由得請求保險人給付時，保險人應給
    付要保人金額之計算基準，為要保人在人身保險契約中，對
    保險人所享有權利之一（最高法院109年度台上字第1332號
    裁判意旨參照）。至保單帳戶價值依台灣人壽鑫富發變額萬
    能壽險條款第2條第2、20款約定：「保險金額：係指本公司
    於被保險人身故或完全殘廢所給付之金額。該金額以淨危險
    保額與保單帳戶價值兩者之總和給付」、「保單帳戶價值：
    係指以新臺幣為單位基準，其價值本契約所有投資標的之投
    資標的總和加上尚未投入投資標的之金額」（見本院卷第13
    9、140頁），是在投資型人壽保險中，係以要保人繳付之保
    險費作為投資標的金額，並以投資標的之獲益加計淨危險保
    額以計算保險金額，故保單帳戶價值同為要保人預繳保費加
    計投資獲益而積存之價值。
　⒉次於人壽保險中，按保險法第119條第1項明定，要保人終止
    保險契約，而保險費已付足1年以上者，保險人應於接到通
    知後1個月內償付解約金；其金額不得少於要保人應得保價
    金之4分之3。而要保人既得隨時任意終止保險契約，請求償
    付解約金，復可以保單價值準備金依同法第120條規定為質
    ，向保險人借款；參照同法第116條第6、7項規定，保險費
    到期未交付者，保險人於保險契約所定申請恢復效力之期限
    屆滿後，有終止契約之權，保險契約終止時，保險費已付足
    2年以上，如有保價金者，保險人應「返還」其保單價值準
    備金；暨同法第124條所定，人壽保險之要保人對於被保險
    人之保單價值準備金，有優先受償之權。在在揭明保單價值
    準備金形式雖屬保險人所有，但要保人對於其繳納保險費所
    累積形成之保單價值準備金，具有實質權利（最高法院105
    年度台抗字第157號裁定意旨可資參照）。另依台灣人壽鑫
    富發變額萬能壽險條款第20條第1、3款約定：「要保人得隨
    時終止本契約」、「要保人繳費累積達保單帳戶價值而申請
    終止契約時，本公司應以收到前項書面通知之賜一個資產評
    價日的保單帳戶價值扣除解約後之餘額計算違約金，及按未
    經過日數比例計算未到其之保險成本」；同條款第21條第1
    項約定：「於本契約有效時間內，如累積有保單帳戶價值時
    ，要保人得向本公司提出申請部分提領其保單帳戶價值」；
    同條款第36條第1項約定：「本契約有效期間內，要保人得
    向本公司申請保險單借款，其可借金額上限為借款當日保單
    之百分之五十」。是就附表編號1、2之投資型人壽保險，要
    保人亦可隨時終止契約，請求給付解約金，並得以提領部分
    保單帳戶價值金額，或以此為質向保險人借款，足徵該保單
    帳戶價值金額形式雖屬保險人所有，但要保人就其保險費繳
    納所累積之投資盈餘，亦具有實質上權利。
　⒊系爭保險契約之要保人為參加人，迄於109年8月4日，尚有如
    附表所示保單帳戶價值金額及保單價值準備金（見本院卷第
    126頁民事答辯狀），揆諸前揭說明，系爭保險契約之上開
    保單帳戶價值金額及保單價值準備金，自屬參加人因繳納保
    險費所累積而形成具有現金價值之實質權利，性質上屬於原
    告得對參加人強制執行之標的。原告以被告於強制執行程序
    中否認上開參加人之債權之異議不實，請求確認參加人於10
    9年8月4日對被告就系爭保險契約有附表所示保單帳戶價值
    金額及保單價值準備金存在，自屬有據。
四、綜上所述，原告訴請確認參加人對被告就系爭保險契約於10
    9年8月4日有附表所示保單帳戶價值金額及保單價值準備金
    之債權存在，為有理由，應予准許。
五、本件事證已臻明確，兩造其餘之攻擊或防禦方法及未經援用
    之證據，經本院斟酌後，認為均不足以影響本判決之結果，
    自無一一詳予論駁之必要，併此敘明。
六、據上論結，原告之訴為有理由，依民事訴訟法第78條、第86
    條第1項前段，判決如主文。
中　　華　　民　　國　　110 　年　　12　　月　　8 　　日
                          民事第二庭
                              法  官  辜  漢  忠
以上正本係照原本作成。
如對本判決上訴，應於判決送達後20日內向本院提出上訴狀，若
委任律師提起上訴者，應一併繳納上訴審裁判費，否則本院得不
命補正逕行駁回上訴。
中　　華　　民　　國　　110 　年　　12　　月　　8 　　日
                              書記官  潘  盈  筠
附表：
投資型人壽保險保單
編號 保單號碼 保單名稱 投保日期 要保人 被保險人 受益人 保單帳戶價值金額 解約金 1 0000000000 台灣人壽鑫富發變額萬能壽險 106.6.23 蔡明池 蔡明池 劉月桑 1,694,401 同左 2 0000000000 台灣人壽鑫富發變額萬能壽險 106.8.31 蔡明池 劉月桑 蔡明池 2,218,015 同左 
人壽保險保單
編號 保單號碼 保單名稱 投保日期 要保人 被保險人 受益人 保單價值準備金價值 解約金 3 0000000000 台灣人壽年年如意還本終身壽險 91.3.6 蔡明池 蔡佳機 蔡明池、蔡佳機 1,636,354 同左 4 0000000000 台灣人壽年年如意還本終身壽險 98.4.23 蔡明池 蔡宜靜 蔡明池 2,226,136 同左